【裁判字號】    94,訴,3701
【裁判日期】    951031
【裁判案由】    有關人事行政事務
【裁判全文】
臺北高等行政法院判決
                                     94年度訴字第03701號
                              .
原      告  甲○○
被      告  行政院人事行政局
代  表  人  周弘憲（局長）
訴訟代理人  乙○○
上列當事人間因有關人事行政事務事件，原告不服公務人員保障
暨培訓委員會中華民國94年9 月27日94公審決字第0251號復審決
定，提起行政訴訟。本院判決如下：
  主  文
原告之訴駁回。
訴訟費用由原告負擔。
  事  實
一、事實概要：
    原告係交通部臺灣區國道新建工程局主任工程司，於94年3
    月2 日以申請書向銓敘部申請繳回前自交通部臺灣區○○○
    路工程局離職時所領取之資遣費，經該部以同年月10日部退
    三字第0942475530號書函移請行政院人事行政局（下稱人事
    局）辦理，嗣該局以同年3 月22日局給字第0940007366號書
    函否准所請。原告不服，提起復審，遭駁回後，遂向本院提
    起行政訴訟。
二、兩造聲明：
    (一)原告聲明：
      1.復審決定及原處分均撤銷。
      2.被告應准原告繳回原領之資遣給與，並於退休時併計資
        遣前13年2個月年資。
      3.訴訟費用由被告負擔。
    (二)被告聲明：
      1.駁回原告之訴。
      2.訴訟費用由原告負擔。
三、兩造爭點：原告係交通部臺灣區國道新建工程局主任工程司
    ，可否申請繳回68年1 月1 日自交通部臺灣區○○○路工程
    局離職時所領取之資遣費？
    (一)原告主張之理由：
      1.公務人員退休法第13條於68年1 月24日修訂公布，原告
        於68年1 月1 日資遣，照理資遣時人事局已知法令即將
        修改，應於原告辦理資遣離職之相關文件加蓋「已核計
        資遣年資，退休法修訂中，再任公務人員時，依修訂條
        文辦理」等文字章戳，以提醒原告，被告不但未善盡告
        知之責，反而註記「再任公務人員時應即繳還資遣費」
        ，亦未訂定過渡條款，被告逕予解釋，復審決定未予糾
        正，顯有疏略。
      2.原告信賴68年1 月1 日資遣時公務人員退休法第13條「
        依本法退休者，如再任公務人員，其曾領一次退休金者
        ，應將所領退休金繳回國庫。…」之規定，衡量上述規
        定於未來再任公務人員時對退休權益不致有任何損害，
        且認為已服務之13年2 個月年資可以保留，始同意依當
        時之資遣辦法辦理資遣。反之，如原告當時知悉公務人
        員退休法第13條將修正為「依本法退休者，如再任公務
        人員時，無庸繳回已領之退休金，其退休前之任職年資
        ，於重行退休時不予計算」，且溯及適用於原告之資遣
        案，則原告當即不同意辦理資遣。原告因信賴68年1 月
        1 日公務人員退休法第13條之規定而辦理資遣，卻因被
        告事後除去構成信賴基礎之行為（退休法第13條之修正
        ）造成原告權益受損，且原告並無信賴不值得保護之情
        形，自有信賴保護原則之適用。參酌司法院釋字第525
        號解釋「行政法規之廢止或變更亦應顧及信賴保護原則
        ，若因公益之必要而廢止或修改，致人民客觀上具體表
        現其因信賴而生之實體上受損害者，則應採取合理之補
        救措施或訂定過渡條款」之意旨，被告應請准予原告併
        計資遣前年資，始符合「信賴保護原則」。
      3.人事局於原告辦理資遣相關文件上蓋印「已核計資遣年
        資，再任公務人員時，應即繳還資遣費」等文字章戳應
        屬「行政處分」，而非被告機關所稱之「觀念通知」：
        (1)公務人員資遣給予辦法於76年4月22日始訂定發布，
          原告於68年1 月1 日資遣時，並無公務人員資遣給予
          辦法。公務人員任用法於69年12月3日始增訂第15-1
          條第2 項規定：「資遣人員之給與，準用公務人員退
          休之規定」，換言之，原告於68年1 月1 日資遣時，
          並無「公務人員之資遣給與，準用公務人員退休之規
          定」。
        (2)原告於68年1 月1 日資遣時，公務人員退休法第13條
          規定：「依本法退休者，如再任公務人員，其曾領一
          次退休金者，應將所領退休金繳回國庫…」，而被告
          於原告辦理資遣相關文件所蓋章戳為「已核計資遣年
          資，再任公務人員時，應即繳還資遣費」，前者係就
          「退休再任」所作規定，而後者係被告就「資遣再任
          」所作決定，兩者明顯不同，被告機關指稱「按本局
          蓋印上開內容文字章戳，乃依68年1 月24日修正公布
          前之退休法第13條規定辦理，旨在告知原告爾後再任
          公務人員時，應依該規定繳回資遣費，是該等文字係
          屬觀念通知，並非行政處分」，與事實不符。因原告
          資遣時並無公務人員退休法第13條之適用，因此，被
          告當時就「蓋用章戳」所為行為，係被告機關就原告
          之資遣案所作決定，為「行政處分」，並非「觀念通
          知」。
    (二)被告主張之理由：
      1.查68年1月24日修正公布前之公務人員退休法第13條規
        定：「依本法退休者，如再任公務人員，其曾領一次退
        休金者，應將所領退休金繳回國庫，…。」復查68年1
        月24日修正公布之公務人員退休法第13條，已將上開規
        定，修正為「依本法退休者，如再任公務人員時，無庸
        繳回已領之退休金，其退休前之任職年資，於重行退休
        時不予計算。」又依銓敘部68年7 月13日68台楷特三字
        第21199 號函規定：「資遣人員再任公務人員時，無庸
        繳回已領之資遣費，已繳回者，予以發還，其資遣前之
        任職年資，於再任辦理退休（職）、撫卹或資遣時，不
        予計算。」是以，依上開規定，公務人員於68年1 月24
        日公務人員退休法修正公布前，所支領之退休金或資遣
        費，如係於68年1 月24日後始再任公務人員者，已無庸
        再繳回，如所領之退休金或資遣費，已繳回者，並應予
        發還。
      2.原告於68年1 月1 日支領資遣費後，於78年9 月13日再
        任公務人員，依68年1 月24日修正公布之公務人員退休
        法及銓敘部68年7 月13日68台楷特三字第21199 號函釋
        ，已無庸再繳回資遣費，被告依上開規定，否准原告申
        請繳回資遣費，於法並無違誤。
      3.有關原告認為公務人員退休法第13條於68年1 月24日修
        正公布，原告係於同年月1 日資遣，照理資遣時被告已
        知法令即將修改，應於原告辦理資遣離職之相關文件加
        蓋「已核計資遣年資，退休法修訂中，再任公務人員時
        ，依修訂條文辦理」，而非註記「再任公務人員時應即
        繳還資遣費」，指摘被告未善盡告知之責一節，茲以被
        告於原告資遣時，於相關文件核蓋「已核計資遣年資，
        再任公務人員時應即繳還資遣費」等文字，而未提及公
        務人員退休法修正後應依修正後條文規定辦理，係考量
        中央法規標準法第18條業已明定，各機關受理人民聲請
        許可案件適用法規時，即應適用行為時之法規辦理，故
        被告依當時之公務人員退休法規定，提醒原告如有再任
        公務人員時，應繳回資遣費，尚無不當。
      4.原告稱其配合政府機關裁撤辦理資遣，係基於當時之退
        休法規定，認為13年2 個月之年資可以保留，始接受資
        遣，而有信賴保護原則之適用一節，按司法院釋字第52
        5 號解釋意旨略以：「行政法規公布施行後，制定或發
        布法規之機關依法定程序予以修改或廢止時，應兼顧規
        範對象信賴利益之保護，惟因任何行政法規皆不能預期
        其永久實施，受規範對象須已在因法規施行而產生信賴
        基礎之存續期間，對構成信賴要件之事實，有客觀上具
        體表現之行為，始受信賴之保護。」茲以原告係於民國
        78年9 月13日始再任公務人員，因係在民國68年1 月24
        日公務人員退休法第13條修正公布之後，客觀上於該條
        文修正公布前，原告並未再任公務人員，尚無客觀具體
        信賴表現之事實，自難謂符合信賴保護原則，原告所述
        ，尚不足採。
      5.綜上，被告否准原告申請繳回資遣費之決定，於法並無
        違誤，原告之主張為無理由，應予以駁回。
  理  由
一、本件原告主張其於68年1 月1 日辦理資遣離職生效，依當時
    有效施行之公務人員退休法第13條規定，嗣後再任公務人員
    時，應將所領資遣給與繳回，其信賴該規定，認為所服務之
    13年2 個月年資可予併計，始同意資遣；又被告於其資遣相
    關文件上戳記「已核計資遣年資，再任公務人員時應即繳還
    資遣費」等內容，係就原告之資遣案所作決定，為行政處分
    ，為此，請求繳回原已支領之資遣費，日後得併計該等年資
    為退休年資。被告則以公務人員退休法上開規定於原告資遣
    離職生效後，同年1 月24日日業已修正為「依本法退休者，
    如再任公務人員時，無庸繳回已領之退休金，其退休前之任
    職年資，於重行退休時不予計算。」原告於該法修正前並未
    再任公務人員，而係於78年9 月13日始再任公務人員，客觀
    上無具體信賴表現之事實，不符信賴保護原則；又被告於原
    告資遣相關文件為上述之戳記內容，係依當時之公務人員退
    休法規定，提醒原告如有再任公務人員時，應繳回資遣費，
    並非行政處分等語置辯。
二、按行政法規公布施行後，制定或發布法規之機關依法定程序
    予以修改或廢止時，應兼顧規範對象信賴利益之保護，惟因
    任何行政法規皆不能預期其永久實施，受規範對象須已在因
    法規施行而產生信賴基礎之存續期間，對構成信賴要件之事
    實，有客觀上具體表現之行為，始受信賴之保護（司法院釋
    字第525 號解釋參照）。本件原告於68年1 月1 日辦理資遣
    ，依當時施行之公務人員退休法或公務人員俸給法，並未規
    定公務人員之資遣給與，準用公務人員退休之規定，則公務
    人員退休法第13條：「依本法退休者，如再任公務人員，其
    曾領一次退休金者，應將所領退休金繳回國庫，…」之規定
    ，可否作為原告信賴之基礎，已不無疑義，況上該規定於同
    年月24日修正為：「依本法退休者，如再任公務人員時，無
    庸繳回已領之退休金，其退休前之任職年資，於重行退休時
    不予計算。」原告又未於該規定修正前申請再任公務人員，
    而遲至78年9 月13日始再任公務人員，期間已經過10年餘，
    顯然原告亦未信賴其資遣時公務人員退休法之上開規定，而
    為客觀上具體表現之行為，尚難認有信賴保護原則之適用，
    原告上揭主張，不足採信。再被告於原告資遣相關文件上戳
    載「已核計資遣年資，再任公務人員時應即繳還資遣費」等
    內容觀之，係就原告資遣所涉年資核計所為註記，並告知其
    如再任公務人員，應比照當時公務人員退休法第13條規定，
    繳還所領之資遣費，雖公務人員任用法於原告68年1 月1日
    資遣時，並無「公務人員之資遣給與，準用公務人員退休之
    規定」，於69年12月3 日始增訂第15-1條第2 項，並為如上
    之規定，然公務人員之退休與資遣，其給與性質類似，被告
    考量上情，於原告資遣文件為上述之戳記，係參酌當時有效
    施行之公務人員退休法之規定，就資遣之公務人員予以告知
    ，並非就具體事件所為之行政處分，原告主張上開註記為行
    政處分，仍不足採。
三、綜上所述，原告之主張均不可採，被告否准原告之申請，並
    無違誤，復審決定遞予維持，亦無不合。原告徒執前詞，請
    求撤銷復審決定及原處分，及被告應准其繳回原領之資遣給
    與，並於退休時併計資遣前13年2 個月年資，均為無理由，
    應予駁回。
據上論結，本件原告之訴為無理由，爰依行政訴訟法第98條第3
項前段判決如主文。
中    華    民    國      95    年  10  月      31    日
                       第四庭審 判 長 法    官  侯東昇
                                      法    官  楊莉莉
                                      法    官  林育如
上為正本係照原本作成。
如不服本判決，應於送達後20日內，向本院提出上訴狀並表明上
訴理由，如於本判決宣示後送達前提起上訴者，應於判決送達後
20日內補提上訴理由書（須按他造人數附繕本）。
中    華    民    國    95    年    10    月    31    日
                              書記官  許  哲  萍


司法院資訊處製作；財團法人民間司法改革基金會備份。
